【裁判字號】    90,簡上,22
【裁判日期】    900629
【裁判案由】    給付票款
【裁判全文】
臺灣臺南地方法院民事判決                              九十年度簡上字二二號
    上  訴  人  乙○○
    被上訴人    甲○○
右當事人間請求給付票款事件，上訴人對於中華民國八十九年十二月十三日本院台南
簡易庭八十九年度南簡字第六七六號第一審判決提起上訴，本院判決如左：
    主      文
上訴駁回。
第二審訴訟費用由上訴人負擔。
    事      實
甲、上訴人方面：
一、聲明：
  （一）原判決廢棄。
  （二）被上訴人在第一審之訴及假執行之聲請均駁回。
二、陳述：除與原判決記載相同者，茲予引用外，補稱：
  （一）被上訴人之主張均非實在，上訴人並無在系爭支票上背書而向被上訴人借款
        新台幣（下同）二百萬元，亦從無向被上訴人借過款項，本件原審以被上訴
        人提出之系爭支票上，關於上訴人「乙○○」背書之署押，核與上訴人留存
        在台南市第六信用合作社顧客基本資料卡及活期儲蓄存款印鑑卡背書存戶簽
        章欄及存款人簽章欄內關於「乙○○」之簽名筆跡相同，業經法務部調查局
        鑑定無誤，且有被上訴人提出匯款回條六張為證，認被上訴人之主張為真，
        而判決上訴人敗訴，顯然違誤。
  （二）本件系爭支票之發票人美系工業股份有限公司（以下簡稱美系公司），係上
        訴人之女婿翁宏青於民國（下同）八十八年五月間，未經上訴人同意，盜刻
        「乙○○」及「美系工業股份有限公司」印章，向經濟部聲請設立美系公司
        之公司登記，並擅以上訴人為公司之董事長，於公司設立登記後，又以上訴
        人為負責人之公司名義向寶島商業銀行台南分行申請帳號00000000
        0支票使用，上訴人發覺後於八十八年十一月二十二日具狀向鈞院刑事庭自
        訴翁宏青偽造文書等罪，有鈞院刑事庭八十八年自字第四七八號偽造文書案
        卷可證，上訴人絕不可能於追訴偽造文書者刑責訴訟中簽發八十九年三月三
        十一日期之本案系爭支票並在支票上背書交與被上訴人，且上訴人亦曾因遭
        他人冒用名義簽發票據，而向台灣台北地方法院台北簡易庭訴請確認本票債
        權不存在，獲勝訴判決，足見系爭支票確非上訴人所簽發及背書。
  （三）本件系爭支票號碼為「ＣＡ0000000號」，該「ＣＡ0000000
        號─ＣＡ0000000號」支票簿是八十八年七月二十六日向寶島商業銀
        行台南分行領用，於八十八年十月十一日用完該本支票簿，且於八十八年九
        月二日已再向該銀行申請新支票簿使用，有該銀行寶銀台南字第九００五五
        號函復鈞院附卷可稽，而ＣＡ0000000至ＣＡ0000000號支票
        均在八十八年九月三十日前提示兌現，亦有上開函復附件例表載明，但本件
        系爭之ＣＡ0000000號支票是經過七個月後之八十九年四月五日提示
        退票（該帳號已於八十八年十二月二十日拒絕往來戶），且發票日期竟以橡
        皮印章蓋「3.」，證明本件支票係事後才蓋上橡皮期日章偽造之支票。
  （四）依被上訴人於九十年三月五日上午鈞院準備程序期日供稱：「這張票是上訴
        人本人跟我借錢，用美系公司名義為發票人，並當著我的面背書，將票交給
        我‧‧‧」，但依被上訴人在原審提出中興商業銀行匯款回條影本六紙，其
        收款人均非上訴人，而是翁宏青、美系工業股份有限公司及太世興業有限公
        司，而匯款人除其中一紙為被上訴人甲○○外，其他五紙均為莊景超等人所
        匯款，即以被上訴人甲○○所匯給美系公司之款項，其金額為一百九十萬元
        ，與本件系爭借款二百萬元不符，且匯款日期為八十八年七月十五日，而本
        件系爭支票之支票簿是八十八年七月二十六日才領用，有上開寶島商業銀行
        台南分行函件可證，支票簿都尚未領出，焉有該本支票簿之支票簽發且背書
        交與被上訴人借錢？證明被上訴人之主張全非事實，原判決顯然失當。
三、證據：除援用第一審所提證據外，補提台灣台北地方法院台北簡易庭八十九年度
    北簡字第一三三八號判決影本一件為證，並聲請本院調取本院八十八年度自字第
    四七八號刑事卷宗，及向寶島商業銀行台南分行函調美系公司所簽發經提示兌領
    之ＣＡ0000000號─ＣＡ0000000號支票影本暨函詢前開支票之提
    示兌領日期各為何時、美系公司何時使用完該本支票簿又申請新支票簿使用？
乙、被上訴人方面：
一、聲明：駁回上訴。
二、陳述：除與原判決記載相同者，茲予引用外，補稱：
    系爭支票係上訴人本人向被上訴人借錢，以美系公司名義為發票人，並當著被上
    訴人的面背書，將票交給被上訴人，上訴人拿支票出來時，支票上發票人部分公
    司及法定代理人的章已經蓋好了。又被上訴人在所提出之中興商業銀行匯款回條
    影本六紙，其中五紙係莊景超幫被上訴人匯款給美系公司等，莊景超不知道受款
    人要寫上訴人，且匯款日期有的是在上訴人申領系爭支票之後。
三、證據：除援用第一審所提證據外，補提訴外人王翠雯所簽發、面額為二百萬元、
    發票日為八十八年六月十日、票號為ＱＡ0000000號之支票及退票理由單
    影本各一件為證。
丙、本院依職權調取台灣台北地方法院台北簡易庭八十九年度北簡字第一三三八號民
    事卷宗全卷、本院台南簡易庭八十九年度南簡字第七五五號民事卷宗全卷。
    理      由
一、被上訴人起訴主張：上訴人因向被上訴人借款，而持訴外人美系公司（法定代理
    人為上訴人）所簽發，以寶島商業銀行台南分行為付款人，發票日為八十九年三
    月三十一日，面額為二百萬元之支票一紙，當著被上訴人的面背書後，將支票交
    付被上訴人，支票屆期後，被上訴人於八十八年四月五日提示，竟遭退票，迄今
    催索無著，為此爰依票據法律關係，訴請上訴人給付票款等語。
二、上訴人則以：系爭支票上上訴人之背書係他人所偽造，並非上訴人本人背書，上
    訴人亦從未向被上訴人借款，因系爭支票之發票人美系公司乃訴外人翁宏青（即
    上訴人之女婿）於八十八年五月間，未經上訴人同意，盜刻美系公司及上訴人之
    印章，向經濟部聲請設立，並向寶島商業銀行台南分行申請支票使用，上訴人業
    於八十八年十一月二十二日向本院自訴翁宏青偽造文書，故無可能於該刑事訴訟
    中之八十九年三月三十一日猶簽發系爭支票並在支票上背書交與被上訴人，且上
    訴人亦曾因遭他人冒用名義簽發票據，而向台灣台北地方法院台北簡易庭訴請確
    認本票債權不存在，獲勝訴判決，足見系爭支票確非上訴人所簽發及背書；又系
    爭支票所屬之支票簿係八十八年七月二十六日向銀行領用，於八十八年十月十一
    日使用完畢，且於八十八年九月二日已再向該銀行申請新支票簿使用，而與系爭
    支票同本支票簿之其他支票均於八十八年九月三十日前提示兌現，惟獨系爭支票
    遲至八十九年四月五日始提示，且發票日竟以橡皮印章所蓋，與上訴人發票之習
    慣不符，足證系爭支票係事後才蓋上橡皮期日章偽造之支票；再依被上訴人所提
    出中興商業銀行匯款回條影本六紙，其收款人均非上訴人，且匯款人除其中一紙
    為被上訴人外，其他五紙均非被上訴人所匯款，即以被上訴人所匯給美系公司之
    款項，其金額為一百九十萬元，與本件借款二百萬元不符，且匯款日期為八十八
    年七月十五日，而本件系爭支票之支票簿是八十八年七月二十六日才領用，上訴
    人自不可能持系爭支票向被上訴人借款云云，資為抗辯。
三、查被上訴人主張系爭支票係上訴人因向伊借款而親自背書轉讓與伊之事實，業據
    被上訴人提出支票、退票理由單各一紙及匯款回條聯六張為證。又系爭支票上關
    於上訴人「乙○○」背書之署押，核與上訴人所不爭執經其留存在台南市第六信
    用合作社顧客基本資料卡及活期儲蓄存款印鑑卡背面存戶簽章欄及存款人簽章欄
    內關於「乙○○」之簽名筆跡相同，亦經原審囑託法務部調查局鑑定無誤，有該
    局八十九年十一月十四日（八九）陸（二）字第八九○八五五七○號通知書一件
    附卷可稽，是上訴人辯稱系爭支票上之背書係他人所偽造，非其親為云云，顯不
    足採。雖上訴人前曾因遭他人冒用名義簽發票據，而向台灣台北地方法院台北簡
    易庭訴請確認本票債權不存在，獲勝訴判決，業經本院依職權調取台灣台北地方
    法院台北簡易庭八十九年度北簡字第一三三八號民事卷宗全卷核閱屬實，惟此案
    非彼案，並不得比附援引之而據此推論本件支票上上訴人之背書亦必係他人所偽
    造，上訴人執此所為之抗辯自非可採。是被上訴人之上開主張堪信為真實。
四、又衡諸社會上一般人簽發票據之通常經驗，於票據上記載之發票日與實際發票日
    未必相符，甚而簽發與實際發票日相距甚久之遠期支票者，比比皆是，故系爭支
    票雖記載發票日為八十九年三月三十一日，然其實際簽發日期未必為是日。是以
    上訴人憑此遽謂其業於八十八年十一月二十二日向本院自訴翁宏青偽造文書罪，
    又系爭支票帳戶業於八十八年十二月二十日拒絕往來，故上訴人無猶於八十九年
    三月三十一日背書轉讓系爭支票與被上訴人，及系爭支票所屬之支票簿已於八十
    八年十月十一日使用完畢，而與系爭支票同本支票簿之其他支票均於八十八年九
    月三十日前提示兌現，惟獨系爭支票遲至八十九年三月三十一日始簽發、八十九
    年四月五日始提示，必係經偽造之票據云云，亦非可採。再上訴人抗辯系爭支票
    之發票日係以橡皮印章所蓋，與同本支票簿之其他支票均係以手寫發票日不符，
    必係經他人所偽造乙節，經本院向寶島商業銀行台南分行調取之與系爭支票同本
    支票簿之票號ＣＡ0000000號─ＣＡ0000000號支票核閱，上開支
    票並非全然係以手寫發票日，其中數紙支票之發票日亦係以橡皮印章所蓋，雖橡
    皮印章之字體大小粗細並非全然相同，然上訴人既無法舉證證明系爭支票之發票
    日確係他人所偽造，其執此抗辯系爭支票為經偽造者，自無理由。況退萬步言，
    縱使系爭支票為偽造之票據，惟按票據之偽造或票據上簽名之偽造，不影響於真
    正簽名之效力，票據法第十五條定有明文，本件被上訴人於取得系爭支票時，支
    票上之必要記載事項既均已記載完成，則上訴人於系爭支票上背書，交付支票予
    被上訴人，揆諸前開規定，上訴人自仍應負背書票據責任，而不得以票據係經偽
    造作為免責之依據。
五、再被上訴人於原審主張其共借款九百餘萬元予上訴人，並提出中興商業銀行匯款
    回條影本六紙為證，依據上開匯款回條之記載，被上訴人曾親自於八十八年七月
    十五日匯款一百九十萬元予美系公司，並委託莊景超分別於八十八年九月四日、
    同年九月二十三日、同年十月十八日各匯款二百萬元、一百五十萬元、二百十五
    萬五千三百零七元予美系公司，及於八十八年二月十日匯款二百三十五萬元予訴
    外人太世興業有限公司、於八十八年十一月九日匯款一百六十一萬三千七百五十
    二元予訴外人翁宏青，其中直接匯款予由上訴人擔任法定代理人之美系公司之款
    項即達七百五十五萬五千三百零七元，查上訴人因向被上訴人借款而持以美系公
    司為發票人之系爭支票背書交付被上訴人，票上所記載美系公司之法定代理人又
    係上訴人，則被上訴人主張其依據上訴人之指示親自或委託莊景超將借款匯入美
    系公司之帳戶等語，自足堪採信，上訴人自不得以其並非匯款之受款人而主張其
    未曾向被上訴人借款。又本件系爭支票之支票簿固然係八十八年七月二十六日才
    領用，有寶島商業銀行台南分行九十年三月三十日寶銀台南字第九００五五號函
    所檢附之查詢表影本一件附卷可稽，惟被上訴人匯款至美系公司帳戶之日期並非
    全部在領用該支票簿之前，且依社會上通常之借款習慣，亦並非一定係先交付票
    據後始交付借款，先取得借款後再交付票據者亦所在多有，是上訴人以被上訴人
    匯款之受款人均非上訴人、被上訴人親自匯款之金額僅一百九十萬元，且該筆款
    項匯款日期在八十八年七月二十六日領用支票簿之前，而抗辯上訴人不可能持系
    爭支票向被上訴人借款云云，自非可採。
六、上訴人因向被上訴人借款而持系爭支票親自背書轉讓與被上訴人等情，已如前述
    ，則被上訴人主張上訴人應給付票款二百萬元，及自提示日即八十九年四月五日
    起至清償日止，按年利六釐計算之利息，洵屬正當，應予准許。原審判命上訴人
    如數給付，於法並無違誤，上訴意旨指摘原判決不當，求予廢棄改判，為無理由
    ，應駁回其上訴。
七、兩造其餘之攻擊防禦方法，於判決結果，不生影響，爰不一一論列。
八、據上論結，本件上訴為無理由，依民事訴訟法第四百三十六條之一第三項、第四
    百四十九條第一項、第七十八條，判決如主文。
中      華      民      國     九十     年     六     月     二十九     日
                                  臺灣臺南地方法院民事第三庭
~B審判長法  官  吳森豐
~B      法  官  許蕙蘭
~B      法  官  葉惠玲
右正本證明與原本無異。
如對本判決上訴，須於判決送達後二十日內向本院提出上訴狀，同時表明上訴理由；
如已於本判決宣示後送達前提起上訴者，應於判決送達後十日內補具上訴理由（均須
按他造當事人之人數附繕本）。
中      華      民      國     九十     年     六     月     二十九     日
~B法  院書記官  李珍瑩


司法院資訊處製作；財團法人民間司法改革基金會備份。
